臺灣新竹地方法院刑事判決
109年度易字第963號
公  訴  人  臺灣新竹地方檢察署檢察官
被      告  陳柏融



上列被告因違反毒品危害防制條例案件，經檢察官提起公訴（10
9年度毒偵字第364號），本院判決如下：
    主  文
本件公訴不受理。
    理  由
一、公訴意旨略以：被告陳柏融前有多次施用第二級毒品前科，
    最近1次經臺灣桃園地方法院以105年度桃簡字第2328號判決
    處有期徒刑6月確定，復經同一法院以106年度聲字第1545號
    裁定與其所犯另案合併應執刑有期徒刑11月確定，經與其所
    犯另案接續執行後，於民國107年4月12日假釋出監付保護管
    束，並於同年5月2保護管束期滿，假釋未經撤銷，所餘刑期
    以已執行完畢論（構成累犯）。詎其仍未戒除毒癮，又於10
    9年2月4日晚間6時許，在其友人所有、停放在新竹市中山路
    某處路邊之車輛內，以燒烤玻璃球之方式，施用第二級毒品
    甲基安非他命1次。嗣於109年2月6日晚間9時20分許，為警持
    本署檢察官核發之強制到場（強制採驗尿液）許可書強制其
    到場採集其尿液送驗後，結果呈安非他命及甲基安非他命陽
    性反應而查獲。因認被告涉犯毒品危害防制條例第10條第2
    項之施用第二級毒品罪嫌等語。
二、按起訴之程序違背規定者，應諭知不受理之判決，並得不經
    言詞辯論為之，刑事訴訟法第303條第1款、第307條分別定
    有明文。又最高法院刑事大法庭以109年度台上大字第3826
    號裁定宣示：109年1月15日修正公布、同年7月15日施行之
    毒品危害防制條例第20條第3項規定，犯第10條之罪於觀察
    、勒戒或強制戒治執行完畢釋放後，3年後再犯第10條之罪
    者，適用本條前2項之規定。上開所謂「3年後再犯」，只要
    本次再犯（不論修正施行前、後）距最近1次觀察、勒戒或
    強制戒治執行完畢釋放，已逾3年者，即該當之，不因其間
    有無犯第10條之罪經起訴、判刑或執行而受影響。至於「毒
    品危害防制條例修正前，原無施用毒品紀錄之成年被告，因
    施用毒品案件（下稱前案），經檢察官依刑事訴訟法第253
    條之1第1項、第253條之2第1項第6款及修正前毒品危害防制
    條例第24條第1項，為『附命完成戒癮治療之緩起訴處分』（
    下稱『附命緩起訴』）後，因被告未完成戒癮治療之必要命令
    ，經檢察官依職權撤銷『附命緩起訴』確定，並依同條第2項
    就前案提起公訴。被告再於前案『附命緩起訴』確定後3年內
    因施用毒品為警查獲（下稱後案），檢察官就後案直接起訴
    （含聲請簡易判決處刑），現繫屬於法院，依修正後毒品危
    害防制條例第35條之1第2款規定，審判中案件應由法院依修
    正後規定處理，則此時是否仍有修正後毒品危害防制條例第
    20條第1項裁定觀察、勒戒規定之適用？」之法律爭議，經
    最高法院刑事第七庭徵詢該院其他各庭，多數同意採「肯定
    說」之法律見解或結論，即修正後毒品危害防制條例第23條
    第2項係以「觀察、勒戒或強制戒治執行完畢釋放後，3年內
    再犯」為其追訴條件，被告前既未曾接受觀察、勒戒等處遇
    ，自無從適用該規定予以追訴處罰，仍應適用修正後毒品危
    害防制條例第20條第1項規定辦理。復依最高法院最近一致
    之見解，毒品危害防制條例修正後，對於戒除毒癮不易者，
    同條例第20條第3項及第23條第2項之適用，係著重在機構內
    、外處遇及刑事制裁等方式之交替運用，以期控制、改善至
    其戒除毒癮，而以「3年」為期，建立定期治療之模式，只
    要本次再犯距最近一次觀察、勒戒或強制戒治執行完畢釋放
    ，已逾3年者，即該當之，不論其間有無犯同條例第10條之
    罪經起訴、判刑或執行而受影響。　　
三、經查：被告前未曾受觀察、勒戒或強制戒治之執行，又其首
    次經查獲之施用毒品犯行，經臺灣新竹地方檢察署檢察官以
     103年度毒偵字第1675號為附命戒癮治療之緩起訴處分確定
    ，然於緩起訴期間內未完成戒癮治療等處遇措施，嗣經臺灣
    新竹地方檢察署檢察官以104年度撤緩字第445號撤銷該緩起
    訴處分，並以 105年度撤緩毒偵字第24號聲請簡易判決處刑
    ，被告其後雖有再因施用毒品案件，經法院判處罪刑確定及
    執行之紀錄，但迄今均無曾受觀察、勒戒或強制戒治等情，
    有臺灣高等法院被告前案紀錄表在卷可稽，揆諸前揭說明，
    被告縱有本案被訴施用第二級毒品之犯嫌，然其前未曾經觀
    察勒戒執行完畢釋放，且本案繫屬本院之時間係在毒品危害
    防制條例修正生效之109年7月15日以前，自應適用現行毒品
    危害防制條例第35條之1第2款前段、第20條第1項規定，由
    檢察官聲請法院裁定令被告入勒戒處所執行觀察勒戒（或由
    檢察官依刑事訴訟法第253條之1第1項、第253條之2等規定
    為附命完成戒癮治療之緩起訴處分），始屬合法，尚不得由
    檢察官逕行提起公訴或聲請簡易判決處刑。是本案檢察官聲
    請程序違背規定，爰不經言詞辯論，逕改依通常審理程序諭
    知不受理之判決。
四、至於現行毒品危害防制條例第35條之1立法理由雖謂「本條
    例本次修正之條文施行前犯第10條之罪者，於修正施行後…
    關於具體案件適用新舊法之說明如下：…(二)若該等案件於
    修正施行前已繫屬於法院…者，為求程序之經濟，法院…應依
    修正施行後之規定處理，即應依職權為觀察、勒戒或強制戒
    治之裁定」，然該條第2款前段之實際規定既僅為「本條例
    中華民國108年12月17日修正之條文施行前犯10條之罪之案
    件，於修正施行後，依下列規定處理：…二、審判中之案件
    ，由法院…依修正後規定處理」，其所謂「依修正後規定處
    理」，依其文義而言，追求「程序經濟性」的目的顯然不是
    唯一的解釋方向。詳言之，正因為施用毒品者為病患性犯人
    ，對其而言之最佳處遇方式乃為治療而非刑罰，又目前實務
    上對此等行為人之治療模式，則有機構外之處遇（由檢察官
    依刑事訴訟法第253條之1第1項、第253條之2之規定為附命
    完成戒癮治療之緩起訴處分），及機構內處遇（由檢察官依
    毒品危害防制條例第20條第1項規定聲請法院裁定令被告入
    勒戒處所執行觀察勒戒）等2種方案，而其方案之選擇，在
    現行法制之下則係委由檢察官依照個案情節進行妥適之裁量
    。因此本院認為，上開立法理由遽以「程序經濟性」之目的
    架空檢察官於治療方案上之個案裁量權，且剝奪行為人依新
    法意旨接受機構外處遇的機會，顯係增加法律所未明文之限
    制，而不致拘束本院，併此敘明。 
據上論斷，應依刑事訴訟法第452條、第303條第1款、第307條，
判決如主文。　　
本案經檢察官陳郁仁提起公訴。
中　　華　　民　　國　　110 　年　　5 　　月　　27　　日
                  刑事第十一庭法　官　 李毓華
以上正本證明與原本無異。
如不服本判決應於收受判決後20日內向本院提出上訴書狀，並應
敘述具體理由。其未敘述上訴理由者，應於上訴期間屆滿後20日
內向本院補提理由書(均須按他造當事人之人數附繕本)「切勿逕
送上級法院」。
中　　華　　民　　國　　110 　年　　5 　　月　　27　　日
                              書記官   張懿中